【裁判字號】    90,台上,78
【裁判日期】    900112
【裁判案由】    給付租金
【裁判全文】
最高法院民事判決                                    九十年度台上字第七八號
    上 訴 人  亥 ○ ○
              辰 ○ ○
              申 ○ ○
              Ａ ○ ○
              卯 ○ ○
              地 ○ ○
              Ｍ○○○
              癸 ○ ○
              Ｋ ○ ○
              天 ○ ○
              Ｌ○○○
                        共同.
    被上訴人  酉 ○ ○
              庚 ○ ○
              Ｆ ○ ○
              Ｇ ○ ○
              Ｈ ○ ○
              乙 ○ ○
              宙 ○ ○
              寅 ○ ○
              Ｒ ○ ○
              未 ○ ○
              壬 ○ ○
              戊 ○ ○
              Ｎ ○ ○
              子 ○ ○
              Ｉ ○ ○
              戌 ○ ○
              Ｄ ○ ○
              丁 ○ ○
              巳 ○ ○
              Ｃ ○ ○
              午 ○ ○
              Ｐ ○ ○
              己 ○ ○
              Ｊ ○ ○
              辛 ○ ○
              Ｏ ○ ○
              玄 ○ ○
              Ｅ ○ ○
              Ｑ ○ ○
              宇 ○ ○
              甲 ○ ○
              黃 ○ ○
              Ｂ ○ ○
              丑 ○ ○
              丙 ○ ○
                        送達.
右當事人間請求給付租金事件，上訴人對於中華民國八十八年六月八日台灣高等法院
第二審判決（八十六年度上字第一九○二號），提起上訴，本院判決如左：
    主  文
上訴駁回。
第三審訴訟費用由上訴人負擔。
    理  由
本件上訴人主張：坐落台北縣永和市○○段三五六、三五七、三五八、三五九、三六
○地號等五筆土地（下稱系爭土地）合計三六八八‧四七平方公尺係市場用地，為上
訴人（其中鄭昭鏡部分由上訴人Ｌ○○○繼承）及訴外人陳忠福共同出資購買，以上
訴人亥○○及上訴人辰○○之妻高陳美名義登記。惟因在市場用地上興建市場店舖、
攤位、電影院及停車場，依法須以公司為起造人，於是上訴人及陳忠福以自己名義或
信託以親友名義為股東，申請設立樂威企業有限公司（下稱樂威公司），於六十六年
間以該公司名義申請在系爭土地興建地下一層地上四層建物，於六十九年間完工，建
物均登記為樂威公司所有，嗣將部分攤位及店舖出售第三人，該建物連同基地應有部
分移轉登記予第三人，並將三樓電影院及十一間店舖建物所有權移轉登記為上訴人及
訴外人陳忠福共有。地下層停車場建物面積一四五六‧八五平方公尺，因地上一、二
樓層攤位欠稅未繳，經台北縣稅捐稽徵處聲請法院將登記為樂威公司所有之地下層建
物及建號一九八九號店舖（均不含土地應有部分）拍賣，由被上訴人Ｂ○○拍定取得
，並未取得各該建物應分擔之土地應有部分。之後，Ｂ○○向訴外人洪秋泉等人購買
攤位及其基地應有部分，將部分地下層停車位連同上開攤位基地應有部分出售予其餘
被上訴人。被上訴人雖取得地下層停車位建物所有權，然未取得該建物應分擔之土地
應有部分。被上訴人使用上訴人及陳忠福共有系爭土地應有部分，應成立事實上之租
賃關係，爰類推適用民法第四百二十一條之規定，求為命被上訴人各給付如第一審判
決附表所示之金額，並加付法定遲延利息之判決。
被上訴人則以：系爭地下層建物在建造完成時，地主同意由樂威公司登記為建物所有
權人，無需分擔基地應有部分，Ｂ○○因拍定取得地下層建物，而繼受該公司之權利
，得以無償繼續使用基地，至整棟建物不能使用為止。嗣後Ｂ○○又取得系爭三五七
、三五八、三五九、三六○地號土地應有部分，將系爭土地應有部分移轉十萬分之三
，或十萬分之二予其餘被上訴人，使被上訴人均屬系爭土地之共有人，依民法第八百
十八條規定，有權使用系爭土地之全部。又上訴人主張地下層停車位建物應分擔之土
地面積為三五九‧五七平方公尺，並未考量地下層機械式停車位僅占地下室總面積之
三四‧八六％，尚留有空間供防空避難使用，上訴人計算地下層建物應分擔之土地應
有部分，亦應先扣除防空避難部分等語，資為抗辯。
原審依審理之結果，以：查系爭土地登記為上訴人辰○○之妻高陳美及上訴人亥○○
共有，於六十六年間，由樂威公司申請建造含市場攤位、店舖、電影院及停車場之地
下一層地上四層大樓，於六十九年間完工，建物所有權人為樂威公司，於地上層攤位
及店舖出售時，由樂威公司將攤位永久使用權及店舖建物所有權、地主將土地應有部
分移轉登記為買受人所有。樂威公司並將電影院及三樓十一間店舖建物所有權移轉登
記為上訴人（其中Ｌ○○○部分登記為其被繼承人鄭昭鏡）及陳忠福共有。之後，地
下層停車場建物與二樓店舖一間（建號一九八九號），因欠稅被法院拍賣而為被上訴
人Ｂ○○拍定，另訴外人洪秋泉所有一、二樓之攤位三個及三五七、三五八、三五九
、三六○地號等四筆土地之應有部分，亦遭債權人聲請法院拍賣，由被上訴人丙○○
拍定，再轉讓予Ｂ○○，Ｂ○○再將該土地部分應有部分，以十萬分之二、或十萬分
之三連同地下層之停車位轉讓予其餘被上訴人等情，為兩造所不爭執，且有土地登記
簿謄本及地下層停車場建物登記簿謄本可稽，堪信為真實。又查系爭地下層停車場建
物既為單獨所有權之登記，依內政部六十五年四月十二日臺內地字第六七○七一○號
函略稱「關於樓房地下建物部分之單獨登記，該地下建物應按照其面積分擔其基地持
分權利」等語所示，自應按其建物面積分擔其基地之應有部分。被上訴人又未提出任
何證據證明上訴人與樂威公司間就地下層建物無需分擔基地應有部分之協議。是被上
訴人辯稱系爭大樓建造時，地主已同意地下層建物可單獨取得所有權，無需分擔其基
地持分云云，委不足採。至於系爭地下層建物應分擔之基地面積，按系爭大樓各層已
出售之攤位及店舖面積所受土地應有部分之移轉，暨將挑高為貳層樓建築之電影院，
依被上訴人之要求當做兩層建物面積計算，結果每個攤位應分擔之土地面積為三‧四
九四三平方公尺，其餘各層建物所分擔之土地面積分別為一樓店舖○‧三三七九平方
公尺、二樓店舖○‧三七九五平方公尺、三樓店舖及電影院○‧三○八五平方公尺、
四樓店舖及電影院○‧二九三二平方公尺、地下層○‧二四六九平方公尺。再參酌上
訴人於台灣板橋地方法院八十三年度重訴字第二九六號民事案件中主張系爭地下層建
物，經鑑定結果，應分擔系爭土地應有部分一○○○○分之一○○三，依此計算，系
爭地下層建物應分擔之土地面積為三六九‧九一平方公尺。是上訴人提出計算方法，
主張地下層建物應分擔之土地應有部分面積為三五九‧五七平方公尺，為公平、合理
，應可採信。按各共有人按其應有部分，對於共有物之全部，有使用收益之權，民法
第八百十八條定有明文。所謂應有部分，係指分別共有人得行使權利之比例，而非指
共有物之特定部分，因此各共有人得就共有物全部，於無害他共有人之權利限度內，
可按其應有部分行使用益權而言。故共有人如逾越其應有部分之範圍使用收益時，即
超越其權利範圍而為使用收益，其所受超過利益，要難謂非不當得利（最高法院五十
七年度台上字第二三八七號、五十五年度台上字第一九四九號判例參照）。被上訴人
主張其為土地共有人之一，得就共有物之全部為使用收益，固無不合，惟地下層應分
擔之土地應有部分面積為三五九‧五七平方公尺，遠大於被上訴人共有之土地面積一
八‧四四二平方公尺，則被上訴人使用收益系爭土地超越其權利範圍，就其所受超過
利益，依上說明，自應支付對價。惟系爭土地共有人同意樂威公司在該土地上興建大
樓完工後，僅將地下層停車場建物所有權登記為樂威公司，未將該建物應分攤之土地
所有權應有部分一併移轉登記，致該公司之地下層停車場建物在無土地持分情形下，
得以無償使用土地，彼等間債之關係性質如何，及得否由樂威公司之後手（即被上訴
人）承受，乃另一法律問題。按租賃為一種法律關係，在現行法規範下僅有法定及約
定租賃關係兩種，除有法定租賃關係外，以出租人、承租人雙方之合意為租賃成立要
件。兩造既無承租之約定，復無法定租賃關係存在，為兩造所不爭，則上訴人主張兩
造間有租賃關係存在，依民法第四百二十一條規定請求被上訴人給付租金，即屬不合
。上訴人援用最高法院六十三年度台上字第七三七號判決，主張兩造間應有事實上之
租賃關係，得類推適用民法第四百二十一條規定云云。然查該判決係指土地、建物原
屬同一人所有，而後將土地、房屋分開，同時或先後出售予不同之人，認土地所有權
人有收取租金之權利，與本件土地、建物自始即非屬同一人所有之情形有別，尚不得
比附援引。並說明兩造其餘攻擊防禦方法，於本件判斷不生影響，不逐一論斷。爰維
持第一審所為上訴人敗訴之判決，駁回其上訴，經核於法並無違誤。又查租賃為當事
人約定一方以物租與他方使用收益，他方支付租金之契約，民法第四百二十一條第一
項定有明文。就他人之物若未有租賃關係，即無支付租金與他人之義務，倘使用共有
物受有利益並致其他共有人受有損害，雖因而有依民法第一百七十九條規定返還利益
與其他共有人或依同法第一百八十四條規定為損害之賠償，但此給付，究非有如上開
之租金性質，即不能據為兩造已就系爭土地成立租賃關係之推論。原審為上訴人敗訴
之判決，核無違背法令之情形。上訴論旨仍執陳詞，指摘原判決不當，求予廢棄，非
有理由。
據上論結，本件上訴為無理由。依民事訴訟法第四百八十一條、第四百四十九條第一
項、第七十八條，判決如主文。
中      華      民      國     九十     年      一      月     十二     日
                              最高法院民事第二庭
                                  審判長法官  曾  桂  香
                                        法官  劉  延  村
                                        法官  劉  福  聲
                                        法官  黃  秀  得
                                        法官  陳  國  禎
      右正本證明與原本無異
                                              書  記  官
中      華      民      國     九十     年      一      月     三十     日


司法院資訊處製作；財團法人民間司法改革基金會備份。
